最高法院刑事判決　　　　　　九十六年度台上字第一四四三號
上　訴　人　台灣高等法院檢察署檢察官
被　　　告　甲○○
上列上訴人因被告偽造文書案件，不服台灣高等法院中華民國九
十五年十二月二十九日第二審更審判決（九十三年度重上更(四)字
第二一五號，起訴案號：台灣台北地方法院檢察署八十六年度偵
字第一０三號），提起上訴，本院判決如下：
    主  文
原判決撤銷，發回台灣高等法院。
    理  由
本件原判決以公訴意旨略以：被告甲○○係台北市○○區○○路
六十五之一號一樓鍊成金鋼鐵股份有限公司（以下簡稱鍊成金公
司）實際負責人，未經乙○○同意，偽刻乙○○之印章，基於概
括之犯意，於民國八十二年二月十二日在鍊成金公司，將偽刻之
印章蓋於鍊成金公司董事會議事錄（該議事錄決議：董事互選乙
○○為董事長），並於八十二年二月十一日，以于成志（被告之
父，業經第一審法院八十六年度訴字第四九０號判處無罪，再經
原審法院九十二年度上訴字第一０五號駁回上訴確定）之名義向
台北市政府建設局申請董監事之變更登記，並使上開建設局人員
將「乙○○」為鍊成金公司董事長，持有股份四、八００、００
０之不實事項登載於鍊成金公司變更登記事項卡上，被告並將上
開偽造之「乙○○」印章偽蓋於鍊成金公司董事、監察人名單上
，足以生損害於乙○○及上開建設局對公司變更登記管理之正確
性，因認被告涉有刑法第二百十六條、第二百十條、第二百十七
條第一項、第二百十四條之罪嫌等語。經審理結果，認不能證明
被告犯罪，因而撤銷第一審判決，改判諭知被告無罪，固非無見
。
惟查：(一)、審理事實之法院，本乎發見實質的真實之本旨，對於
案內一切與罪名之成否、論罪科刑有關之證據，除認為不必要者
外，均應詳為調查，然後基於調查所得之心證，以為判斷之基礎
，故證據雖已調查，若尚有其他必要部分並未調查，即與證據未
經調查無異，如遽行判決，仍難謂無應於審判期日調查之證據，
而未予調查之違法。本件原審法院更(三)審向台北市政府建設局調
借系爭鍊成金公司於八十二年二月十一日辦理公司變更登記之卷
宗，發現該次變更登記申請書上，其中「八十二年」及「十二日
」部分有塗改痕跡，而所附董事會議事錄所載開會日期「八十二
年二月十二日」，原載日期為八十一年十二月某日，而以修正液
塗去後改為「八十二年二月十二日」（見更(三)審卷第八十七頁及
更(三)審判決）。而鍊成金公司前於八十一年十二月二十八日，曾
以改選董監事為由，向經濟部商業司申請變更登記，經該司以八
十一年十二月三十一日經（八一）商字第一二七六０七號函命於
文到一個月內補正或申復，逾期即予退件，鍊成金公司乃以告訴
人乙○○為代表人，於八十二年一月八日提出補正，該司於八十
二年一月十二日再命補正或申復，鍊成金公司遂於八十二年二月
一日以業務須要為由申請退回原件，由經濟部於八十二年二月二
日以經（八二）商字第一０一六五五號函，將原申請書件全份退
回，亦有相關函件影本在卷可稽（見更(三)審卷第一０六頁至第一
一二頁）。足見系爭八十二年二月十一日辦理變更登記時所附之
董事會議事錄係由之前於八十一年十二月間辦理變更登記時所用
之議事錄更改日期而成，究竟八十一年十二月間有無召開鍊成金
公司股東臨時會及董事會改選董、監事？如無開會，乙○○、王
增利、夏明國有無同意擔任公司董事？周建華有無同意擔任公司
監察人？如未同意，系爭變更登記是否足生損害於乙○○等四人
？證人夏明國、王增利於于成志被訴偽造文書一案偵查中均證稱
不知道為何列名於系爭鍊成金公司董事會、股東臨時會列名為與
會之股東及董事等語（見偵字第二七六二三號影印卷第十五頁、
第四十八頁），王增利於第一審亦為相同之陳述（見第一審卷第
四十七頁背面、第四十八頁），告訴人及夏明國、王增利三人均
稱未參與系爭股東臨時會及董事會，則能否謂該股東臨時會議事
錄及董事會議事錄為真正？縱告訴人曾答應任鍊成金公司負責人
，但其是否同意以虛偽不實之會議紀錄為變更登記之申請？原審
就上開重要待證事項，未進一步詳查釐清，僅以告訴人曾同意任
公司負責人為由，即遽行判決，顯有調查未盡之違法。(二)、原判
決理由欄五(3)、引用被告之父于成志於第一審調查時所稱：「股
東都是公司職員，平時公司保有印章，印章是我蓋，向台北市政
府辦理變更登記是彭顧問辦理，其它蓋股東印章，會議議事錄等
是我做的，當時因乙○○所任霞友公司營運不好，他所支領薪資
較少，所以甲○○才徵得我同意將鍊成金之董事長位子讓予乙○
○」等供詞（見第一審卷第四十七頁），據為被告無罪理由之一
。惟查于成志於其被訴偽造文書一案偵查中始終否認有在系爭公
司變更登記之相關資料上蓋章，並於該案第一審法院審理時供稱
：伊只是公司登記負責人，沒有實際負責公司業務，根本不知此
事（指變更告訴人為公司負責人之事），法院開庭訊問時，因考
量自己年紀大了，想幫伊兒子甲○○承擔此事，故而承認鍊成金
公司之實際負責人，……伊沒有製作股東會議事錄及董事會議事
錄等語（見上更(二)字卷第七十三頁台灣台北地方法院八十六年度
訴字第四九０號刑事判決），且于成志於經原審法院另案判決無
罪確定（九十二年度上訴字第一０五號刑事判決）。于成志既經
判決無罪，何以能憑其於第一審曾為有利被告之供述（自承偽造
議事錄），為有利被告之認定？原判決未詳述其取捨證據之理由
，有判決理由欠備之疏誤。本院上次發回意旨就此已有指摘，原
判決仍未詳述其取捨證據之理由，致缺失仍存在，自難昭折服。
(三)、告訴人曾於八十三年十二月二十七日以其為鍊成金公司負責
人身分，向台北市政府建設局第一科申請抄錄公司登記資料，原
判決以茍告訴人自始不知悉鍊成金公司將其登記為董事長，即無
從以負責人名義提出申請，亦無於因抄錄資料得知其經變更為公
司負責人後，歷經一年期間始提出本件告訴之可能為由，認告訴
人之指訴核與事理有違。但依卷附資料，告訴人於八十二年十二
月間，陸續收到財政部、內政部警政署入出境管理局函謂其因鍊
成金公司欠稅而限制出境，則告訴人於此時應已知悉其被登記為
鍊成金公司負責人。原判決以告訴人如自始未同意而知悉其登記
為公司負責人，即無從於八十三年十二月二十七日提出上開申請
為由，認告訴人之指訴為不合事理，已有未合。又告訴人於原審
亦證稱伊在八十三年十二月二十七日提出申請抄錄公司登記資料
之前，即因被限制出境而知悉被登記為鍊成金公司負責人之事，
伊係要提出告訴取得證據才申請公司登記資料，這段時間，伊對
稅務不清楚，伊告訴被告情況，被告說給他時間處理，如能幫伊
處理，伊就不用走司法途徑等語（見原審卷第三十六頁、第三十
七頁），原審就上開事項既已調查，對告訴人之陳述是否可採，
未予審認說明，亦有可議。檢察官上訴意旨指摘原判決違法，尚
非全無理由，應認仍有發回更審之原因。
據上論結，應依刑事訴訟法第三百九十七條、第四百零一條，判
決如主文。
中　　華　　民　　國　九十六　年　　三　　月　二十二　日
                      最高法院刑事第八庭
                          審判長法官  陳　正　庸
                                法官  賴　忠　星
                                法官  林　開　任
                                法官  林　立　華
                                法官  孫　增　同
      本件正本證明與原本無異
                                      書  記  官
中　　華　　民　　國　九十六　年　　三　　月　二十八　日
                                                      Ｑ
